---
execute:
  eval: false
---

# Análisis sencillo con datos de registro

## Objetivos de aprendizaje

En esta sesión vamos a continuar explorando la base de datos que hemos generado
simulando el registro de diabetes de Dinamarca

## Datos analizables

Ahora que tenemos las fechas de incidencia de diabetes en 'classified_diabetes'
y la población total en 'sim_bef' (sexo y fecha de nacimiento) podemos generar
una base que contenga toda la información ligando estas 2 bases. Lo hacemos de
forma deterministica, con la clave del PNR.

```{r}
sim_diab <- right_join(classified_diabetes, sim_bef, by = "pnr")
```

### Calculando la edad

El primer paso sigue siendo preparatorio; vamos a calcular la edad.

```{r}
sim_diab$age <- as.numeric(today() - sim_diab$foed_dato)
head(sim_diab$age)
```

Nos damos cuenta de que la edad está expresada en días, así que tenemos que
tranformarla en años

```{r}
sim_diab$age <- sim_diab$age / 365.25
head(sim_diab$age)
hist(sim_diab$age)
```

Podemos ver claramente que estos datos son simulados porque observamos algunas
edades extremas y además vemos que la distribución es casi uniforme mientras que
sería mucho más probable ver una distribución que aproxime la pirámide
poblacional de Dinamarca.

### Calculando la duración de diabetes

Del mismo modo vamos a calcular la duración de la diabetes para casos con el
diagnóstico.

```{r}
sim_diab$duration <- as.numeric(
  (today() - sim_diab$raw_inclusion_date) / 365.25
)
head(sim_diab$duration)
hist(sim_diab$duration)
```

### Calculando la edad al diagnóstico

```{r}
sim_diab$age_dm <- as.numeric(
  sim_diab$stable_inclusion_date - sim_diab$foed_dato
) /
  365.25
head(sim_diab$age_dm)
hist(sim_diab$age_dm)
```

### Suprimiendo errores

Nos damos cuenta que hay valores negativos en la edad al diagnóstico a
consecuencia del uso de datos simulados. Para poder progresar en el análisis
vamos a suprimir los casos con edades al diagnóstico negativas. En casos reales
también vale la pena verificar esto ya que puede haber errores administrativos o
de la base de datos.

```{r}
sim_diab <- sim_diab[-which(sim_diab$age_dm <= 0), ]
```

### Modificando algunas variables

Ya que el modelo simulado da solo casos de diabetes tipo 2, vamos a suprimir la
variable 'has_t1d'. Además vamos a suprimir la variable 'raw_inclusion_date'
para el ejemplo de este taller.

```{r}
sim_diab <- sim_diab |> select(!c(has_t1d, raw_inclusion_date))
```

Observamos que por el modo en que se creo la base actual (sim_diab) juntando dos
bases anteriores, la variable 'has_t2d' actualmente tiene valores faltantes (NA)
para los que no desarrollan diabetes, mientras que debería ser FALSE. Vamos a
hacer el cambio:

```{r}
sim_diab$has_t2d[is.na(sim_diab$has_t2d)] <- FALSE
```

Finalmente la variable a la variable sexo le falta codificación. Vamos a añadir
una etiqueta:

```{r}
sim_diab$sex <- factor(
  sim_diab$koen,
  levels = 1:2,
  labels = c("Male", "Female")
)
```

##

## Modelo mínimo de incidencia {#sec-objetivo}

Vamos a continuar con un análisis de incidencia mínimo, con una sola transición.
En este modelo todas las personas empiezan la vida en el estado **Healthy** y lo
único que puede ocurrir es el paso al estado **T2D**. En los datos simulados no
hay defunciones, de modo que no hace falta un planteamiento de riesgos
competitivos. Aun así construiremos el análisis como un objeto `Lexis`, porque
es la estructura de base del paquete `Epi` y va a servir para comprender el
modelo de transición.

Los tres pasos son:

1. Reestructurar los registros individuales en un objeto `Lexis`, introducir el
   estado de diabetes y dividir el seguimiento en bandas de edad.
2. Dibujar diagramas de Lexis para ver cómo es realmente el seguimiento.
3. Tabular y graficar las tasas de incidencia específicas por edad en hombres y
   mujeres.

# Los datos de partida y la definición del seguimiento {#sec-datos}

Partimos del data frame `sim_diab`, con una fila por persona:

  | Variable                | Tipo     | Significado                                                |
  | ----------------------- | -------- | ---------------------------------------------------------- |
  | `pnr`                   | entero   | identificador de la persona                                |
  | `stable_inclusion_date` | Date     | fecha del diagnóstico de T2D                               |
  | `has_t2d`               | lógico   | ¿recibió la persona un diagnóstico de T2D?                 |
  | `koen`                  | factor   | sexo, ya etiquetado                                        |
  | `foed_dato`             | Date     | fecha de nacimiento                                        |
  | `age`                   | numérico | **edad actual** — edad al final de la observación, en años |
  | `duration`              | numérico | duración de la diabetes en años                            |

```{r}
#| label: inspect

str(sim_diab)
```

La decisión de diseño de este tutorial es que **el seguimiento empieza en el
nacimiento**. Cada persona entra en la cohorte a la edad 0, sana, y se la
observa hasta su edad actual. Quien tiene `has_t2d == TRUE` pasa por un
diagnóstico en algún punto intermedio.

En la escala de edad eso se ve así:

```
edad 0 ─────────── Healthy ─────────── edad al dx ─── T2D ─── edad actual
                   (en riesgo)                      (fuera de riesgo)
```

El tiempo transcurrido después del diagnóstico **no** está en riesgo de diabetes
incidente, así que hay que excluirlo del denominador. Conseguir eso de forma
automática es una de las razones principales para usar `Lexis` en lugar de
tabular a mano.

::: callout-warning
## Sobre el realismo del diseño

Seguir datos de registro desde el nacimiento suele ser imposible: las personas
entran en observación cuando arranca el registro o cuando inmigran, y fingir lo
contrario genera tiempo-persona inmortal. Aquí los datos están simulados con
cobertura completa de toda la vida, así que no hay problema. En una cohorte real
basada en el CPR se entraría en
`pmax(foed_dato, inicio del registro, fecha de inmigración)`, lo que supone un
`pmax()` adicional y no cambia nada de lo que sigue.
:::

# Construir el objeto `Lexis` {#sec-lexis}

Un objeto `Lexis` es un data frame de *intervalos de seguimiento* en una o
varias **escalas de tiempo**, más unas columnas de control:

- `lex.id` --- identificador de la persona
- `lex.dur` --- longitud del intervalo, en las unidades de las escalas de tiempo
  (aquí años)
- `lex.Cst` --- estado al **inicio** del intervalo (*Current state*)
- `lex.Xst` --- estado al **final** del intervalo (*eXit state*)

Todas las escalas de tiempo avanzan al mismo ritmo, de modo que se indica dónde
*entra* cada persona en todas las escalas y dónde *sale* en una sola. `Epi`
deduce el resto.

Usaremos dos escalas, siguiendo la convención habitual de `Epi`:

- `A` --- edad de entrada en el seguimiento; todas las personas entran en 0 en
  este ejemplo
- `P` --- tiempo calendario (*period*) en años decimales; `cal.yr()` convierte
  un `Date` a esa escala, que es lo que hace conmensurables el calendario y la
  edad

Como todo el mundo entra a la edad 0, la escala natural para especificar la
salida es la edad: la salida ocurre a la edad actual de la persona, es decir, en
`age`.

::: callout-important
## Por qué las escalas se llaman `A` y `P` y no `age` y `per`

Cada escala de tiempo se convierte en una columna del objeto `Lexis` con ese
mismo nombre. Si se llama `age` a la escala mientras el data frame ya tiene una
columna `age`, `Lexis()` se detiene con:

```
Error in Lexis(...) : Cannot merge data with duplicate names:age
```

Hay dos salidas: renombrar la escala, o renombrar la columna de datos. Renombrar
la escala es menos invasivo y coincide con la notación `A` / `P` que usan la
documentación y las viñetas de `Epi`. La columna `age` sigue estando disponible
en el objeto resultante con su significado original ---edad al final de la
observación---, mientras que la columna `A` guarda la edad al inicio de cada
intervalo.
:::

```{r}
#| label: build-lexis

Lx <- Lexis(
  entry = list(A = 0, P = cal.yr(foed_dato)),
  exit = list(A = age),
  entry.status = factor("Healthy", levels = c("Healthy", "T2D")),
  exit.status = factor("Healthy", levels = c("Healthy", "T2D")),
  id = pnr,
  data = sim_diab
)

summary(Lx)
head(Lx)
```

En este punto *nadie* tiene diabetes: cada intervalo es una vida completa desde
0 hasta la edad actual, con `lex.Cst == lex.Xst == "Healthy"`. `lex.dur` es
igual a `age`, así que `sum(Lx$lex.dur)` son los años-persona totales de la
cohorte.

## Introducir el estado de diabetes con `cutLexis()` {#sec-cutlexis}

`cutLexis()` corta el seguimiento de cada persona en un punto determinado y le
cambia el estado a partir de ahí. Es la forma idiomática de añadir un estado
intermedio a un objeto `Lexis` ya construido.

```{r}
#| label: cut-lexis

Dx <- cutLexis(
  Lx,
  cut = Lx$age_dm, # edad al diagnóstico; NA = sin corte
  timescale = "A", # el punto de corte se da en la escala de edad
  new.state = "T2D",
  new.scale = "tfd", # opcional: añade la escala "tiempo desde el dx"
  precursor.states = "Healthy" # estados que el nuevo estado sobreescribe
)
```

Tres detalles que conviene entender:

- `cut` se toma **en el orden de filas del objeto `Lexis`**, no en el de
  `sim_diab`. Hay que escribir siempre `Lx$age_dm` y no `sim_diab$age_dm`: si
  `Lexis()` descartó alguna fila, los dos vectores dejan de estar alineados y
  los cortes caen sobre las personas equivocadas.
- Un `NA` en `cut` significa "no cortar a esta persona". Los no casos conservan
  un único intervalo.
- `new.scale = "tfd"` añade una escala de tiempo que vale `NA` antes del
  diagnóstico y cuenta desde 0 a partir de él. No hace falta para la incidencia,
  pero no cuesta nada y es la escala sobre la que se modelarían los desenlaces
  posteriores al diagnóstico.

```{r}
#| label: summary-cut

summary(Dx)

table(table(Dx$lex.id)) # los casos tienen dos filas; los no casos, una
tapply(Dx$lex.dur, Dx$lex.Cst, sum) # años-persona repartidos entre los dos estados
```

La tabla de transiciones ya muestra `Healthy -> T2D`. El corte conserva los
años-persona: parte las vidas, no las acorta, así que `sum(Dx$lex.dur)` sigue
siendo igual que antes; lo que cambia es que ahora una parte pertenece al estado
`T2D`.

## El diagrama de estados {#sec-boxes}

`boxes()` dibuja la estructura de estados con los años-persona, el número de
transiciones y las tasas estimadas encima. Para un modelo de dos estados resulta
casi trivial, pero es un buen reflejo: enseña qué modelo cree `Epi` que se ha
especificado.

```{r}
#| label: fig-boxes
#| fig-cap: >-
#|   Diagrama de estados con años-persona, transiciones y tasa por 1000
#|   años-persona.

boxes(Dx, boxpos = TRUE, show.BE = TRUE, scale.R = 1000, hmult = 1.2)
```

`scale.R = 1000` pone la tasa de la flecha en casos por 1000 años-persona;
`show.BE = TRUE` añade cuántas personas empiezan y terminan en cada estado.

# Diagramas de Lexis {#sec-diagramas}

Un diagrama de Lexis representa el seguimiento como segmentos en el plano
(tiempo calendario, edad). Como todo el mundo entra a la edad 0, cada persona es
una única línea a 45° que arranca del eje horizontal en su año de nacimiento.
Con una cohorte de tamaño registro esto se convierte en una mancha sólida, así
que primero conviene muestrear un número manejable de personas.

```{r}
#| label: subset-for-plot

ids <- sample(unique(Dx$lex.id), 60)
Dsub <- subset(Dx, lex.id %in% ids)
```

Los colores se derivan de los niveles de `koen`, de manera que el código
funciona sea cual sea el idioma de las etiquetas ya presentes en los datos:

```{r}
#| label: colours

cols <- setNames(c("#1B6CA8", "#C1462F"), levels(sim_diab$koen))
cols
```

`plot.Lexis()` recibe las escalas de tiempo como primer argumento. Se pueden dar
por posición (`1:2` significa "primera escala en el eje x, segunda en el eje
y"), pero como aquí queremos la orientación convencional ---calendario en
horizontal, edad en vertical--- es más claro nombrarlas.

```{r}
#| label: fig-lexis-state
#| fig-cap: >-
#|   Líneas de vida coloreadas por estado. Solo los tramos grises entran en el
#|   denominador.

par(mar = c(4, 4, 1, 1), las = 1)

plot(
  Dsub,
  c("P", "A"),
  lwd = 1.5,
  col = c("Healthy" = "grey60", "T2D" = "#C1462F")[Dsub$lex.Cst],
  grid = TRUE,
  xlab = "Calendar year",
  ylab = "Age (years)"
)

# Punto final de cada intervalo: una cruz donde hubo diagnóstico
points(
  Dsub,
  c("P", "A"),
  pch = c("Healthy" = NA, "T2D" = 3)[Dsub$lex.Xst],
  col = "#C1462F",
  cex = 0.9,
  lwd = 2
)

legend(
  "topleft",
  bty = "n",
  legend = c("Seguimiento sano", "Tras el diagnóstico", "Diagnóstico de T2D"),
  col = c("grey60", "#C1462F", "#C1462F"),
  lty = c(1, 1, NA),
  lwd = 2,
  pch = c(NA, NA, 3)
)
```

Cada línea de vida es gris hasta el diagnóstico y roja después. Solo los tramos
grises entran en el denominador de la incidencia.

Una segunda vista, coloreada por sexo en lugar de por estado:

```{r}
#| label: fig-lexis-sex
#| fig-cap: "Las mismas líneas de vida, coloreadas por sexo."

par(mar = c(4, 4, 1, 1), las = 1)

plot(
  Dsub,
  c("P", "A"),
  lwd = 1.5,
  grid = TRUE,
  col = cols[Dsub$koen],
  xlab = "Calendar year",
  ylab = "Age (years)"
)

legend("topleft", bty = "n", legend = names(cols), col = cols, lwd = 2)
```

También existe `Lexis.diagram()` si se quiere una rejilla de Lexis vacía y
formal para anotar a mano, pero para dibujar seguimiento real lo que se usa es
`plot.Lexis()`.

# Tasas de incidencia por sexo {#sec-tasas}

Aquí vamos a calcular una sola tasa por sexo: los eventos y los años-persona en
riesgo se suman sobre todo el rango de edad conservado y se dividen. Es la tasa
cruda de la cohorte.

## Tabulación {#sec-tabla}

`stat.table()` es la herramienta de `Epi` para esto. `ratio(D, Y, 1000)` calcula
la tasa por 1000 años-persona dentro de cada celda. Ahora el único índice es el
sexo.

```{r}
#| label: stat-table

stat.table(
  index = list(Sex = koen),
  contents = list(
    "Person-years" = sum(lex.dur),
    "Cases" = sum(event),
    "Rate per 1000" = ratio(event, lex.dur, 1000)
  ),
  margins = TRUE,
  data = Rx
)
```

La columna de márgenes da la tasa global de la cohorte, que es la que se
obtendría ignorando también el sexo.

## Las estimaciones de tasa {#sec-estimaciones}

La tasa empírica es D / Y, con un intervalo de confianza al 95 % aproximado
`rate * exp(±1.96 / sqrt(D))`. El error estándar de una tasa en escala
logarítmica depende únicamente del número de eventos, así que con miles de casos
el intervalo es estrecho.

```{r}
#| label: rates

rates <- aggregate(cbind(event, lex.dur) ~ koen, data = Rx, FUN = sum)

rates$rate <- rates$event / rates$lex.dur * 1000
rates$lo <- rates$rate * exp(-1.96 / sqrt(rates$event))
rates$hi <- rates$rate * exp(1.96 / sqrt(rates$event))

rates
```

## El gráfico {#sec-grafico}

Con una sola estimación por sexo no hay ninguna curva que dibujar, así que lo
apropiado es un gráfico de puntos con sus intervalos. El eje logarítmico se
mantiene: las tasas de incidencia se comparan de forma multiplicativa, y en
escala logarítmica la distancia vertical entre los dos puntos *es* el logaritmo
de la razón de tasas.

```{r}
#| label: fig-rates-sex
#| fig-cap: >-
#|   Tasa cruda de incidencia de T2D por sexo, con intervalos de confianza al 95
#|   %.

par(mar = c(4, 4.5, 1, 1), las = 1, bty = "n")

xpos <- seq_len(nrow(rates))

plot(
  NA,
  xlim = c(0.5, nrow(rates) + 0.5),
  ylim = range(rates$lo, rates$hi),
  log = "y",
  xaxt = "n",
  xlab = "",
  ylab = "T2D incidence rate per 1000 PY"
)

segments(xpos, rates$lo, xpos, rates$hi, col = cols[rates$koen], lwd = 2)
points(xpos, rates$rate, pch = 16, cex = 1.8, col = cols[rates$koen])

axis(1, at = xpos, labels = as.character(rates$koen))
```

## La razón de tasas {#sec-rr}

Leer la diferencia entre los dos puntos a ojo funciona, pero el modelo de
Poisson la cuantifica con su intervalo de confianza en una línea. La familia
`poisreg` de `Epi` toma la respuesta como `cbind(eventos, años-persona)` y
modela la tasa directamente, sin *offset*.

```{r}
#| label: rate-ratio

m0 <- glm(cbind(event, lex.dur) ~ koen, family = poisreg, data = Rx)

ci.exp(m0) * c(1000, 1)
```

La primera fila es la tasa del nivel de referencia de `koen`, multiplicada por
1000 para dejarla por 1000 años-persona; debe coincidir con la tabla anterior.
La segunda es la razón de tasas del otro nivel frente al de referencia, que no
lleva escala.

Esta razón de tasas es cruda. Para ajustarla por edad basta con añadir la edad
al modelo, y con eso ya se entra en @sec-generalizacion.

# Hacia dónde se generaliza esto {#sec-generalizacion}

Pasar por `Lexis` en lugar de tabular bandas de edad a mano compensa en cuanto
el modelo crece:

- **Añadir la mortalidad** consiste en un segundo `cutLexis()` (o un tercer
  estado en `exit.status`). La muerte pasa entonces a competir con el
  diagnóstico, y `summary()`/`boxes()` informan de ambas transiciones sin ningún
  cambio en el código anterior.
- **Los efectos de periodo y cohorte** salen de dividir también en `P` y
  añadirlo al modelo; `apc.fit()` acepta directamente un objeto `Lexis`
  dividido.
- **Los desenlaces posdiagnóstico** se modelan en la escala `tfd` que
  `cutLexis()` ya creó: complicaciones, mortalidad, intensificación del
  tratamiento.
- **La prevalencia y la esperanza de vida** se obtienen del mismo objeto con
  `simLexis()`.
- **La entrada retardada** ---la versión realista de esta cohorte--- es un solo
  cambio en la lista `entry`; la división, el corte, la tabulación y el modelado
  no se tocan.

# Errores frecuentes {#sec-errores}

- Dar a una escala de tiempo el nombre de una columna que ya existe. De ahí sale
  `Cannot merge data with duplicate names:age`. Renombrar la escala (`A`, `P`) o
  la columna.
- Dejar el tiempo-persona posdiagnóstico en el denominador. Hay que filtrar por
  `lex.Cst == "Healthy"` **después** de dividir, no antes de cortar.
- Pasar `sim_diab$age_dm` en lugar de `Lx$age_dm` a `cutLexis()`. Si al
  construir el objeto `Lexis` se descartó alguna fila, los cortes caen en
  silencio sobre las personas equivocadas.
- Cortar en un punto que cae fuera del seguimiento. `cutLexis()` no protesta: si
  el corte está en la entrada o antes, la persona empieza en el nuevo estado y
  su transición desaparece. Comparar el número de casos con el de transiciones
  es la forma más rápida de detectarlo.
- Derivar la edad al diagnóstico de `duration` en lugar de
  `stable_inclusion_date`. Solo coinciden si ambas variables comparten el mismo
  momento de referencia.
- Usar solo `lex.Xst == "T2D"` como indicador de evento. La forma segura es
  siempre `lex.Cst == "Healthy" & lex.Xst == "T2D"`.
- Mezclar unidades. Si la edad va en años y el calendario en días, `lex.dur` no
  significa nada. `cal.yr()` existe precisamente para evitarlo, y todo lo demás
  se mantiene en años de principio a fin.
- Olvidar que seguir desde el nacimiento es una comodidad de la simulación. En
  datos de registro reales fabrica tiempo-persona inmortal en las edades
  jóvenes.
- Graficar las tasas en un eje y lineal y concluir que los sexos divergen con la
  edad, cuando la razón de tasas es en realidad constante.

# {#sec-session}
