---
title: "Partiendo de datos crudos"
format: html
---

## Objetivos de aprendizaje

En esta sesión vamos a investigar la estructura de las bases de datos
del registro de diabetes de Dinamarca, basándonos en datos simulados.
Esto quiere decir que todos los datos que veremos son generados
aleatóreamente y no pertenecen a ninguna persona real.

Usaremos el paquete "osdc" (Open Source Diabetes Classifier). Antes de
iniciar esta sesión debes haber completado las tareas pre-taller.

El primer paso es verificar si está instalado el paquete osdc.

``` r
install.packages("osdc")
```

Podemos consultar la [documentación del paquete
osdc](https://steno-aarhus.github.io/osdc/index.html) (en Inglés)

Para usar un paquete en una sesión debemos comenzar cargándolo

``` r
library(osdc)
```

El paquete contiene varias funciones, pero también documentación en
forma de guías o viñetas. Podemos revisarlas dentro del ambiente R.

La primera nos da la documentación del algoritmo

``` r
vignette("algorithm")
```

El siguiente paso es revisar todas las fuentes de datos que son
necesarias para crear el registro.

``` r
vignette("data-sources")
```

Como se puede ver, hay 5 registros, pero en algunos casos un solo
registro tiene varias tablas temáticas que se acceden como bases
separadas (Landspatientregisterets) o separadas en el tiempo
(Sygesikringsregisteret)

La segunda tabla nos muestra todas las variables de cada registro que
son necesarias para construir el registro de diabetes.

## Datos crudos

## Datos analizables

## Running Code

When you click the **Render** button a document will be generated that
includes both content and the output of embedded code. You can embed
code like this:

```{r}
1 + 1
```

You can add options to executable code like this

```{r}
#| echo: false
2 * 2
```

The `echo: false` option disables the printing of code (only output is
displayed).
