---
title: "Partiendo de datos crudos"
format: html
---

## Objetivos de aprendizaje

En esta sesión vamos a investigar la estructura de las bases de datos
del registro de diabetes de Dinamarca, basándonos en datos simulados.
Esto quiere decir que todos los datos que veremos son generados
aleatóreamente y no pertenecen a ninguna persona real.

## Explorando el paquete OSDC

Para éste taller usaremos el paquete "osdc" (Open Source Diabetes
Classifier). Antes de iniciar esta sesión debes haber completado las
tareas pre-taller, incluyendo la instalación de paquetes.

Podemos consultar la [documentación del paquete
osdc](https://steno-aarhus.github.io/osdc/index.html) (en Inglés).

Para usar paquetes en una sesión debemos cargarlos:

```{r}
library(osdc)
library(tidyverse)
library(purrr)
library(DBI)
library(duckdb)
library(knitr)
library(rmarkdown)
library(ggplot2)
```

El paquete 'osdc' contiene varias funciones, pero también documentación
en forma de guías o viñetas. Podemos revisarlas dentro del ambiente R.

La primera nos da la documentación del algoritmo

```{r}
vignette("algorithm")
```

El siguiente paso es revisar todas las fuentes de datos que son
necesarias para crear el registro.

```{r}
vignette("data-sources")
```

## Registros y variables

Como se puede ver, hay 5 registros, pero en algunos casos un solo
registro tiene varias tablas temáticas que se acceden como bases
separadas (Landspatientregisterets) o separadas en el tiempo
(Sygesikringsregisteret)

La segunda tabla nos muestra todas las variables de cada registro que
son necesarias para construir el registro de diabetes.

Podemos consultar estos datos al detalle generando una variable que
contiene la lista de registros.

```{r}
reg_list <- names(registers())
print(reg_list)
```

## Simulación de datos

Como vamos a trabajar con datos simulados, el siguiente paso es simular
uno de los registros.

```{r}
sim_bef <- simulate_registers("bef", n = 10000)
sim_bef <- sim_bef$bef
head(sim_bef)
```

## Datos crudos

### Preparación de los datos

El paquete requiere que los datos estén en formato
[DuckDB](https://duckdb.org/). Esta es una base de datos de alta
performancia que puede manejar volúmenes grandes de datos sin que sea
necesario cargarlos todos a memoria en una sola vez.

Para este ejemplo generaremos datos simulados del formato de registro
con el comando `simulate_registers()` y luego los convertiremos al
formato DuckDB:

```{r}
register_data <- registers() |>
  names() |>
  simulate_registers(n=10000) |>
  purrr::map(duckplyr::as_duckdb_tibble) |>
  # Convert to a DuckDB connection, as duckplyr is still
  # in early development, while the DBI-DuckDB connection
  # is more stable.
  purrr::map(duckplyr::as_tbl)
```

El resultado es una lista con nombres, donde cada elemento corresponde a
un registro en forma de una tabla de DuckDB. Los datos del LPR abarcan
múltiples versiones (LPR2 y LPR3), que deben prepararse y unirse en una
única tabla antes de utilizarse como entrada para `classify_diabetes()`.
Lo mismo ocurre con los registros de los servicios de salud (SSSY y
SYSI). **osdc** proporciona funciones auxiliares para realizar esta
tarea.

```{r}
lpr <- list(
  prepare_lpr2(register_data$lpr_adm, register_data$lpr_diag),
  prepare_lpr3f(register_data$lpr3f_kontakter, register_data$lpr3f_diagnoser),
  prepare_lpr3a(register_data$lpr3a_kontakt, register_data$lpr3a_diagnose)
) |>
  join_registers()

hsr <- list(register_data$sssy, register_data$sysi) |> join_registers()
```

The remaining registers are extracted from the `register_data` list, so
they are ready to be passed as arguments to `classify_diabetes()`:

Los registros restantes se extraen de la lista `register_data`, y así
quedan listos para pasarlos como argumentos a `classify_diabetes()`.

```{r}
bef <- register_data$bef
lmdb <- register_data$lmdb
lab_forsker <- register_data$lab_forsker
```

### Hacer correr la función de clasificación

Ahora estamos listos para correr el algoritmo de clasificación. Pasamos
todos los registros a `classify_diabetes()`:

```{r}
classified_diabetes <- classify_diabetes(
  lpr = lpr,
  hsr = hsr,
  lab_forsker = lab_forsker,
  bef = bef,
  lmdb = lmdb
)

classified_diabetes
```

Como se puede ver, este proceso devuelve una tabla de DuckDB con los
individuos clasificados como personas con diabetes tipo 1 (DM1) o
diabetes tipo 2 (DM2), junto con la fecha de la clasificación. Cada una
de las columnas de la salida se explica en la
@sec-entendiendo-el-resultado más adelante.

### Transferencia de los datos a formato R

Por ahora los datos están guardados en formato DuckDB, lo que quiere
decir que no han sido cargados directamente a la memoria de R. Para
transferir los datos a R usamos `dplyr::collect()`:

```{r}
classified_diabetes <- classified_diabetes |>
  dplyr::collect()

classified_diabetes
```

Ahora vemos que en los datos simulados `r nrow(classified_diabetes)`
individuos han sido clasificados con un diagnóstico de diabetes.

#### Cómo entender los datos {#sec-entendiendo-el-resultado}

El resultado es una tabla con una fila por individuo clasificado y cinco
columnas:

| Columna | Descripción |
|------------------------------------|------------------------------------|
| `pnr` | El número identificador individual pseudonimizado. |
| `stable_inclusion_date` | La fecha del segundo evento de inclusión, si cae después de `stable_inclusion_start_date` (valor predeterminado: 1998). `NA` para fechas anteriores. |
| `raw_inclusion_date` | La fecha del segundo evento de inclusión sin imponer `NA` para fechas anteriores a `stable_inclusion_start_date`. |
| `has_t1d` | `TRUE` si el individuo se clasifica como caso de diabetes tipo 1, `FALSE` en otros casos. |
| `has_t2d` | `TRUE` si el individuo se clasifica como caso de diabetes tipo 2, `FALSE` en otros casos. |

::: callout-note
> ### Acerca de `stable_inclusion_date` y `raw_inclusion_date`
>
> La `raw_inclusion_date` corresponde simplemente a la fecha del segundo
> evento que cumple los criterios de clasificación. Sin embargo, para
> los eventos anteriores a 1998, los datos de los registros pueden no
> tener una cobertura suficiente para distinguir de forma fiable entre
> casos nuevos (incidentes) y casos ya existentes (prevalentes). Por
> ello, la columna `stable_inclusion_date` se establece como `NA` para
> esas fechas más tempranas, con el fin de señalar esta incertidumbre.
>
> La función `classify_diabetes()` incluye el parámetro
> `stable_inclusion_start_date`, cuyo valor predeterminado es
> `01-01-1998`. Esto significa que es posible modificar la fecha a
> partir de la cual la clasificación se considera estable.
:::

Véase la sección 'Interface' bajo `vignette("design")` para mayor
información sobre los datos resultantes.

### Borrar variables ya usadas

Antes de continuar vamos a hacer algo de limpieza, eliminando las
variables que ya no vamos a necesitar.

```{r}
rm(bef, hsr, lab_forsker, lmdb, lpr, register_data, reg_list)
```

## 
