---
title: "Preparación"
format: html
editor: visual
---

# Tareas preparatorias antes del taller {#sec-pre-workshop}

Para agilizar el taller es importante que todos los participantes completen las siguientes tareas preparatórias:

::: callout-note
1.  Instalar la última versión del programa R, RStudio y los paquetes necesarios.
:::

## Instalación de los programas {#sec-intall-r-packages}

1️⃣ Instala la última version de R, dependiendo del sistema operativo de tu computadora:

<https://cran.r-project.org/>

2️⃣ Instala la última version de RStudio: Éste es un programa separado que ofrece un interfaz intuitivo con R. Visita la página de download de RStudio: <https://posit.co/products/open-source/rstudio/> Haz click en "Download RStudio" y sigue las indicaciones.

3️⃣ Si ya tenías R instalado, verifica que tangas la versión mas reciente para que puedan funcionar todos los paquetes, dando éste comando en R:

```{r}
#| echo: true
#| eval: false
#| results: asis
R.Version()
```

Si tienes la versión de R 4.6.0 o posterior, ya estás actualizado. Si no, vuelve al paso 1.

4️⃣ Instala los paquetes de R necesarios dando éste comando en R:

```{r}
#| echo: true
#| eval: false
install.packages("pak")
pak::pkg_install("tidyverse")
pak::pkg_install("DiagrammeR")
pak::pkg_install("downlit")
pak::pkg_install("osdc")
pak::pkg_install("furrr")
pak::pkg_install("here")
pak::pkg_install("knitr")
pak::pkg_install("mediation")
pak::pkg_install("NetCoupler")
pak::pkg_install("rmarkdown")
pak::pkg_install("xml2")
pak::pkg_install("here")
pak::pkg_install("BS1125/CMAverse")
pak::pkg_install("ggdag")
pak::pkg_install("ggplot2")
pak::pkg_install("survival")

```

Si surge algún problema con la instalación de algún paquete usando el comando "pak", también puedes usar el siguente formato:

```{r}
#| echo: true
#| eval: false
#| results: asis

install.packages("nombre-del-paquete")
```

Si hay algún problema con la instalación del paquete CMA también puedes probar ésto:

```{r}
#| echo: true
#| eval: false
#| results: asis

install.packages("devtools")
devtools::install_github("BS1125/CMAverse")
```

::: callout-tip
## ¡Nos vemos en el taller!

Nos vemos en el taller en Lima el 10 de septiembre.
:::
